---
title: "Wizualizacja Danych w R"
output: html_document
---

# 1. Fundamenty

## **ggplot2**

Biblioteka `ggplot2` to podstawa wizualizacji w R — charakteryzuje się elegancką, zwięzłą składnią i posiada ogromne możliwości dostosowania wyglądu wykresów.

```{r}
library(ggplot2)

x <- seq(0, 10, length.out = 100)
y <- sin(x)
df <- data.frame(x, y)

ggplot(df, aes(x, y)) +
  geom_line(color = "steelblue", linewidth = 1.2) +
  labs(
    title = "Prosty wykres Sinus",
    x = "Oś X",
    y = "Oś Y"
  ) +
  theme_minimal()
```

Przykładowa wizualizacja danych z datasetu.

```{r}
# Dane wbudowane w R
data("ToothGrowth")

# Przykładowy wykres skrzypcowy (violin plot)
ggplot(ToothGrowth, aes(x = factor(dose), y = len, fill = factor(supp))) +
  geom_violin(trim = FALSE, alpha = 0.7) +
  labs(
    title = "Długość zębów w zależności od dawki i suplementu",
    x = "Dawka",
    y = "Długość"
  ) +
  theme_minimal()
```

---

# 2. Interaktywne Wizualizacje

## Plotly

Biblioteka `plotly` pozwala tworzyć interaktywne wykresy.

```{r}
library(plotly)

# Dane wbudowane
df <- iris

fig <- plot_ly(
  data = df,
  x = ~Sepal.Width,
  y = ~Sepal.Length,
  color = ~Species,
  type = "scatter",
  mode = "markers"
) %>%
  layout(title = "Interaktywny wykres Iris")

fig
```

---

# 3. Szybkie i Proste – Wykresy wbudowane

W R możemy użyć prostych funkcji bazowych do tworzenia szybkich wizalizacji (np na potrzeby eksploracji danych).

```{r}
set.seed(123)
df <- data.frame(
  A = cumsum(rnorm(100)),
  B = cumsum(rnorm(100)),
  C = cumsum(rnorm(100)),
  D = cumsum(rnorm(100))
)

matplot(df, type = "l", lty = 1, main = "Wykres bezpośrednio z danych",
        xlab = "Indeks", ylab = "Wartość")
legend("topleft", legend = names(df), col = 1:4, lty = 1)
```

---

# 4. Wizualizacje Geoprzestrzenne (Mapy)

Pakiet **leaflet** pozwala na tworzenie interaktywnych map.

```{r}
library(leaflet)

# Mapa Krakowa
leaflet() %>%
  addTiles() %>%
  setView(lng = 19.9450, lat = 50.0647, zoom = 13) %>%
  addMarkers(
    lng = 19.9369, lat = 50.0619,
    popup = "Rynek Główny<br>Kraków",
    label = "Kliknij, aby zobaczyć!"
  ) %>%
  addCircles(
    lng = 19.9366, lat = 50.0549,
    radius = 500,
    color = "crimson",
    fillOpacity = 0.5,
    popup = "Zamek Królewski na Wawelu"
  )
```

---

# 5. Tworzenie Chmury Słów z Danych Internetowych

Poniższy skrypt pobiera tekst ze strony AGH, oczyszcza go ze zbędnych elementów, usuwa stop-słowa i generuje mapę słów przy użyciu pakietów:

- `rvest` – do pobierania i parsowania HTML,
- `tm` i `SnowballC` – do przetwarzania tekstu,
- `wordcloud2` – do generowania chmur słów.

```{r}
library(rvest)
library(tm)
library(SnowballC)
library(wordcloud2)

# 1. Pobranie i przetworzenie tekstu ze strony
url <- "https://www.agh.edu.pl"
page <- read_html(url)
text <- page %>% html_nodes("p") %>% html_text() %>% paste(collapse = " ")

# 2. Korpus tekstowy i czyszczenie
docs <- Corpus(VectorSource(text))
docs <- docs %>%
  tm_map(content_transformer(tolower)) %>%
  tm_map(removePunctuation) %>%
  tm_map(removeNumbers) %>%
  tm_map(removeWords, stopwords("en")) %>%
  tm_map(stripWhitespace)

# 3. Macierz częstości
dtm <- TermDocumentMatrix(docs)
m <- as.matrix(dtm)
word_freqs <- sort(rowSums(m), decreasing = TRUE)
df_words <- data.frame(word = names(word_freqs), freq = word_freqs)

# 4. Generowanie chmury słów
wordcloud2(df_words, size = 1.2, color = "random-light", backgroundColor = "white")
```

> 💡 Jeśli pojawi się błąd dotyczący `stopwords("pl")`, możesz zamiast tego użyć `stopwords("en")` lub własnej listy stop-słów.

---

# 6. Pomysły na rozwinięcie

- Wykonaj kilka różnych wykresów (np. punktowy, pudełkowy, histogram) aby zwizualizować dowolnie wybrane zmienne i zależności z danych nt stanu jakości powietrza z poprzednich zajęć.


```{r}
dane <- read_csv("dane/gios-pjp-data1.csv")
names(dane) <- c("data", "PM25", "PM10", "NO2", "NO", "NOx", "CO", "C6H6")

ggplot(dane, aes(x = data, y = PM25)) +
  geom_line(size = 0.5) +
  geom_point(size = 0.7) +
  labs(x = "Data", y = "Poziom zanieczyszczenia", 
       title = "Zanieczyszczenie PM25 w sierpniu") +
  theme_minimal()

ggplot(dane, aes(x = data, y = PM25)) +
  geom_area() +
  labs(x = "Data", y = "Poziom zanieczyszczenia", 
       title = "Zanieczyszczenie PM25 w sierpniu") +
  theme_minimal()
```
- Zastosuj inne źródło tekstu (np. artykuł z Wikipedii) i wygeneruj chmurę słów.

```{r}

# 1. Pobranie i przetworzenie tekstu ze strony
url <- "https://pl.wikipedia.org/wiki/Ragdoll"
page <- read_html(url)
text <- page %>% html_nodes("p") %>% html_text() %>% paste(collapse = " ")

# 2. Korpus tekstowy i czyszczenie
docs <- Corpus(VectorSource(text))
docs <- docs %>%
  tm_map(content_transformer(tolower)) %>%
  tm_map(removePunctuation) %>%
  tm_map(removeNumbers) %>%
  tm_map(removeWords, stopwords("en")) %>%
  tm_map(removeWords, c("się", "nie", "że", "ale", "jest", "ich", "bez", "oraz", "jako")) %>%
  tm_map(stripWhitespace)

# 3. Macierz częstości
dtm <- TermDocumentMatrix(docs)
m <- as.matrix(dtm)
word_freqs <- sort(rowSums(m), decreasing = TRUE)
df_words <- data.frame(word = names(word_freqs), freq = word_freqs)

# 4. Generowanie chmury słów
wordcloud2(df_words, size = 1.2, color=rep_len( c("pink","violet"), nrow(demoFreq) ), backgroundColor = "white")

```

- Użyj niestandardowych masek w `wordcloud2`.
- Wykorzystaj `shiny`, aby stworzyć interaktywną aplikację z chmurą słów generowaną z dowolnego URL.
